【裁判字號】    99,建簡上,1
【裁判日期】    990331
【裁判案由】    給付工程款
【裁判全文】
臺灣板橋地方法院民事判決             99年度建簡上字第1號
上  訴  人  乙○○
訴訟代理人  粘舜權律師
            吳茂榕律師
複  代理人  鍾欣惠律師
            丙○○
被 上訴 人  甲○○
上列當事人間請求給付工程款事件，上訴人對於中華民國98年12
月4 日本院板橋簡易庭98年度板簡字第2387號第一審判決提起上
訴，經本院於99年3 月17日言詞辯論終結，判決如下：
    主      文
上訴駁回。
第二審訴訟費用由上訴人負擔。
    事實及理由
一、被上訴人起訴主張：上訴人前於民國98年間委託被上訴人施
    作位於臺北縣板橋市○○路102 號5 、6 樓之室內裝潢工程
    ，約定工程款分別為新臺幣（下同）30萬元、15萬元。被上
    訴人除5樓之玻璃部分工程未施作外，其餘工程均已於98年5
    月28日完成。然上訴人除支付6樓部分工程款15萬元外，關
    於5樓部分工程款，僅支付其中15萬元，扣除未施做之玻璃
    部分工程款32,000元，上訴人尚積欠被上訴人118,000元之
    工程款未清償，經被上訴人屢次催討，上訴人均置之不理，
    爰依承攬契約之法律關係，請求上訴人給付118, 000元等語
    。
二、上訴人則以：當初被上訴人與上訴人議價時，是約定系爭建
    物5樓及6樓部分之工程款均各為15萬元，上訴人於被上訴人
    施工完畢後均已清償完畢，故上訴人並無積欠被上訴任何工
    程款等語置辯。
三、本件原審對於被上訴人之請求，判決被上訴人全部勝訴，並
    依職權為假執行之宣告。上訴人就原判決全部聲明不服，上
    訴聲明為：(一)、原判決廢棄；(二)、被上訴人在第一審之訴駁
    回。被上訴人則答辯聲明：上訴駁回。
四、兩造不爭執事項：
(一)、上訴人於98年4 月間委託被上訴人施作位於臺北縣板橋市○
    ○路102 號5 樓套房之室內裝潢工程，該約定工程項目除玻
    璃部分外，其餘業已於98年5 月28日完工。
(二)、兩造就系爭6樓部分工程，約定工程款為15萬元，上訴人並
    已全部清償完畢。
(三)、上訴人就系爭5 樓之工程費用，已給付15萬元予被上訴人。
五、法院之判斷：
    被上訴人主張上訴人委託施作之系爭5樓部分，工程款原約
    定為30萬元，嗣後因玻璃工程部分未施作，扣除未施作之玻
    璃部分工程款32,000元外，上訴人僅支付15萬元，上訴人尚
    有工程餘款118,000元，迄今仍未給付，業據其提出估價單
    影本1 份為證，然為上訴人所否認，並以前揭情詞置辯。是
    以，本件應審酌之爭執點厥為：兩造就系爭5 樓工程約定之
    工程款金額究為若干？茲析述如下：
(一)、按當事人主張有利於己之事實者，就其事實有舉證之責任，
    民事訴訟法第277條前段定有明文。再按各當事人就其所主
    張有利於己之事實，均應負舉證之責，故一方已有適當之證
    明者，相對人欲否認其主張，即不得不更舉反證（最高法院
    19年上字第2345號判例參照）。本件被上訴人主張兩造合意
    約定系爭5樓工程款為30萬元，上訴人則否認之，並辯稱工
    程款約定僅為15萬元，則依前開說明，自應由被上訴人就兩
    造間約定系爭工程款金額先負舉證之責任。
(二)、經查，證人即施作系爭裝潢工程之油漆工張力木於原審98年
    11月27日言詞辯論期日到庭具結證稱：「（問：系爭5樓部
    分之裝潢金額約定若干？）聽到他們在講，被上訴人本來說
    要32萬元，後來說隔壁間上訴人介紹被上訴人作，所以減2
    萬元，變30萬元。」等語（見原審卷第14頁），核與被上訴
    人於同一言詞辯論期日時自陳：「五樓估價單寫33萬元，議
    價後30萬元」等語，議價金額雖略有差異，惟議價結果完全
    相同；而上訴人於同一期日亦當庭陳稱：「油漆工也許聽到
    一小部分」等語（見原審卷第13頁）、「隔壁另一間是我朋
    友，我要介紹給被上訴人作，後來沒有做，是我朋友不願意
    讓被上訴人作。」等語（見原審卷第14頁），與證人張力木
    證述議價過程情形大致相符，顯見證人張力木確實有在場聽
    聞兩造間議價5 樓工程款之過程，應認證人張力木所證稱兩
    造間已合意系爭5 樓部分工程款為30萬元之事實為可採信。
(三)、證人林素琴雖於原審上開言詞辯論期日亦到庭證稱：「我現
    在才知道，之前都是口頭協定，協定是15萬元。15萬元由六
    樓延續，六樓作15萬元，上訴人跟被上訴人說就照這樣下去
    ，我五樓也跟你收15萬元。」等語（見原審卷第14頁），惟
    證人林素琴既證稱伊係現在才知道等語，則其是否確實在場
    聽聞兩造就5 樓工程款之議價過程，即屬可疑；且證人林素
    琴自承係上訴人之好朋友，其所為之證詞宜恐有偏頗上訴人
    之虞，應認其證詞尚無可採。
(四)、再查，被上訴人於原審時主張，上訴人委託其裝潢之系爭5
    樓及6樓建物工程，各層樓施作之夾層面積不同，亦即5樓施
    作夾層面積約是7坪，6樓施作夾層面積約是3坪左右等語，
    上訴人於原審亦不爭執被上訴人所稱5、6樓施作夾層坪數不
    同，並陳稱：「五樓的坪數確實有多一點。坪數是木工最清
    楚。」等語（見原審卷第14頁），而被上訴人即為系爭建物
    施作裝潢工程之木工，則其所稱5、6樓施作夾層坪數各約為
    7坪、3坪左右，即屬可信；上訴人雖於上訴時，翻易前詞改
    稱：「5、6樓二間所做的夾層面積應該差不多一樣大」等語
    ，然與其於原審時自認之事實顯然有異，又未舉出任何證據
    以證明其在原審時所為之自認有何與事實不符之情事存在，
    自難認其所改稱系爭5、6樓建物施作夾層面積一樣大之主張
    為真實可採。而斟酌被上訴人提出之系爭5 樓及6 樓工程估
    價單，其木作部分均估價為12萬元，但5 樓及6 樓施作夾層
    面積既有不同，亦即5 樓施作夾層面積為6 樓施作夾層面積
    之二倍有餘，則5 樓及6 樓之承攬工程款當無相同之道理。
    從而，上訴人辯稱5 樓及6 樓之工程款均為15萬元云云，顯
    與事理有違，應認被上訴人主張5 樓之工程款約定為30萬元
    等語，與事實相符，足勘採信。
(五)、再者，兩造就系爭5樓工程部分，其中玻璃工程議價為32,00
    0元，但被上訴人後來並未施作玻璃工程部分之事實，均不
    爭執。則倘如上訴人所稱系爭5 樓工程部分，與被上訴人約
    定總價為15萬元由被上訴人繼續承作之事實為真，則上訴人
    既明知被上訴人並未施作玻璃部分工程，衡情應無仍給付15
    萬元工程款予被上訴人之可能，亦即上訴人理當扣除玻璃部
    分工程款32,000元後，僅給付被上訴人118,000元之工程款
    。然上訴人自認就系爭5 樓部分工程款，已給付被上訴人15
    萬元之工程款，顯見兩造間就系爭5 樓部分原約定之工程總
    款，應非上訴人所主張之僅15萬元而已，上訴人執此理由為
    辯，顯無可採。
(六)、按稱承攬者，謂當事人約定，一方為他方完成一定之工作，
    他方俟工作完成，給付報酬之契約。又報酬應於工作交付時
    給付之，無須交付者，應於工作完成時給付之。工作係分部
    交付，而報酬係就各部分定之者，應於每部分交付時，給付
    該部分之報酬。民法第490 條第1 項、民法第505 條分別定
    有明文。是以承攬人請求承攬之報酬，如工作物無須交付者
    ，除有分部給付報酬之約定外，原則上應於工作完成時給付
    之。本件上訴人既已依約完成系爭5 樓部分工程，而該部分
    工程款扣除未施作玻璃工程後，應為268,000元（計算式為
    300,000－32,000＝268,000），業如前述，而上訴人迄今僅
    給付150,000元，是被上訴人依承攬契約及上開規定，請求
    上訴人給付系爭工程款118,000元（計算式為268,000－150,
    000＝118,000），乃為有據，應予准許。
六、綜上所述，被上訴人本於承攬契約之法律關係，請求上訴人
    應給付118,000 元，為有理由，應予准許。原審判決被上訴
    人勝訴，並依職權宣告得假執行，核無不合，上訴意旨仍執
    前詞，指摘原判決不當，求予廢棄改判，為無理由，應予駁
    回其上訴。
七、本件事證已臻明確，兩造其餘之攻擊、防禦方法及未經援用
    之證據，經本院斟酌後，認為均不足以影響本判決之結果，
    ，自無逐一詳予論駁之必要，併此敘明。
八、據上論結：本件上訴為無理由，依民事訴訟法第436 條之1
    第3 項、第449 條第1 項、第78條，判決如主文。
中    華    民    國    99    年     3    月    31    日
                  民事第三庭    審判長法  官  朱耀平
                                      法  官  陳映如
                                      法  官  邱育佩
以上正本係照原本作成
不得上訴
中    華    民    國    99    年     3    月    31    日
                                      書記官  彭麗紅

司法院資訊處製作；財團法人民間司法改革基金會備份。
